【裁判字號】    97,訴,432
【裁判日期】    970825
【裁判案由】    損害賠償
【裁判全文】
臺灣臺北地方法院民事判決               97年度訴字第432號
原      告  科甲科技有限公司
法定代理人  乙○○○
訴訟代理人  林明正律師
複代理人    朱容辰律師
被      告  合作金庫商業銀行股份有限公司
法定代理人  丁○○
訴訟代理人  戊○○
            丙○○
            甲○○
            林展義律師
上列當事人間請求損害賠償事件，本院於民國九十七年八月四日
辯論終結，判決如下：
    主    文
原告之訴及其假執行之聲請均駁回。
訴訟費用由原告負擔。
    事實及理由
甲、程序方面：
    被告法定代理人於本院審理中代理權消滅，業經法定代理人
    丁○○具狀聲明承受訴訟。
乙、實體方面：
一、原告部分
（一）聲明：
    １被告應給付原告新臺幣（下同）一百一十萬五千九百六十
      元，及自民國九十六年二月十四日起至清償日止，按週年
      利率百分之五計算之利息。
    ２願供擔保請准宣告假執行。
（二）原告起訴主張：
    １被告於九十五年九月間辦理「九十五年度電視媒體廣告短
      片製作及託播採購」，採購企業形象廣告一支、財富管理
      形象廣告一支，執行時程自訂約日起六個月內，媒體廣告
      託播時間之配置，由應徵廠商於媒體企劃項目中提出，其
      中企業形象廣告為配合被告六十週年慶活動，安排於同年
      十月至十一月連續播出，採購預算為二千萬元。原告鑑於
      該預算總額足以支應公司一年營運，乃投入大量人力、物
      力，於被告採購須知第六條所訂投標截止日即九十五年九
      月二十一日下午五時前將投標文件送交被告、參與被告上
      述採購之徵選。
    ２詎原告九十五年九月二十八日通過第一階段資格審查後，
      竟遲遲未見被告通知進行第二階段審查，迄至同年十二月
      六日，被告方以函文告知「因行慶已過，繼續進行原採購
      標的已顯不能達原採購之預期目的，擬停止招標事宜」，
      拒絕履行其應盡義務，惟原告為爭取本件合約，耗用公司
      逾半資源，支出提案及文案企劃費用、企劃書、配音、錄
      音、腳本繪製執行等製作、媒體排程製作費、執行企劃費
      共八十二萬五千九百六十元，並產生營業、人事等成本二
      十八萬元，合計受有一百一十萬五千九百六十元之損害，
      且原告採購企業形象廣告及財富管理形象廣告各一支，其
      中企業形象廣告固係為配合被告六十週年慶，但財富管理
      形象廣告無此限制，被告執意不進行複選，自屬可歸責於
      被告、故意加損害於原告，爰依民法第一百六十五條之一
      、第二百二十六條、第一百八十四條第一項之規定，請求
      被告賠償所受損害一百一十萬五千九百六十元，及支付自
      九十六年二月十四日起至清償日止，按法定利率計算之利
      息。
（三）對被告答辯之陳述：
    １本件縱非典型懸賞廣告，就其性質、內容仍十分接近懸賞
      廣告，應得類推適用民法懸賞廣告之規定。
    ２被告之「九十五年度電視媒體廣告短片製作及託播採購須
      知」第三條明定被告辦理公開評選，「企劃書需求事項及
      評選說明」第七、八點亦訂出評選之項目、比重、方法，
      被告自有辦理複選之義務。實則被告公開招標，原告參與
      投標，雙方間即已產生懸賞廣告契約關係。
    ３被告並未依「企劃書需求事項及評選說明」第八點第(一)、
      (二)項規定辦理，如何主張第(四)項？
    ４原告所支出之費用僅佔全部報酬數額不到百分之六，且均
      為企劃所必要，被告於九十五年九月二十八日辦理初選，
      廣告於同年十月至十一月即播出，時間緊迫，為免得標後
      違約，原告有必要先行製作廣告腳本、預訂廣告時段，並
      非恣意支出；林憶涵部分共五萬元拆為三筆支付，僅係將
      數額降為二萬元以下、無庸先行扣繳稅捐，以免將來退稅
      手續。
    ５被告對外公開招標，嗣後竟故意不完成公開評選工作，致
      使原告喪失取得契約之可能，亦未說明原因、理由，遲至
      九十五年十二月方告知，況被告仍有製作企業形象廣告，
      自屬故意以背於善良風俗方法加損害於原告。
（四）證據：提出（原證一）空白被告「九十五年度電視媒體廣
      告短片製作及託播採購」契約、被告「九十五年度電視媒
      體廣告短片製作及託播採購須知」暨附件「企劃書需求事
      項及評選說明」、（原證二）收件字條、（原證三）被告
      95.12.06合金總業字第０九五００三四四四六號函、信封
      、（原證四）被告96.02.13合金總業字第０九六０００五
      一三０號函、（原證五）提案費用總表、付款證明單、自
      動付款交易明細表、勞務報酬領據、統一發票、請款單。
二、被告部分
（一）聲明：原告之訴及其假執行之聲請均駁回，如受不利益判
      決，願供擔保請准免為假執行。
（二）被告則以：
    １民法第一百六十五條之一、第一百六十五條之二關於優等
      懸賞廣告之規定，為八十八年四月二日修正增訂，構成要
      件為廣告中聲明完成一定行為者須經評等為優等者始給
      予報酬，須定有一定期間，須有應徵之通知。而被告
      辦理本件採購之「九十五年度電視媒體廣告短片製作及託
      播採購須知」第三條規定「投標廠商應先通過資格審查，
      再參加公開評選，由本行按評定之優勝廠商序位依次辦理
      議價」，投標須知附件一「企劃書需求事項及評選說明」
      第八點亦規定評選分初選、複選二階段，初選為以書面方
      式審查，選出序位最低前五家廠商進入複選，投標廠商在
      五家以內時，則不辦初選，全部進入複選，複選方評定優
      勝廠商，本件原告因僅有三家投標，全部通過初選、進入
      複選，並非經評定為優勝之廠商，且經複選評定為第一優
      勝之廠商，亦僅取得議價之權利，通過初選、複選之廠商
      並非當然取得與被告簽約之權利，又在懸賞廣告情形，廣
      告人給付報酬後，債務即消滅，雙方並無進一步契約關係
      存在，與本件情形不同，故本件並非優等懸賞廣告。
    ２原告之投標僅為要約，被告於複選、議價確定簽約對象方
      為承諾而簽立契約，在此之前，被告並無辦理複選之義務
      。
    ３依被告「企劃書需求事項及評選說明」第八點第(四)項規定
      「參選廠商於參選過程中所支付之任何費用，本行概不負
      責」，原告投標前已明知並願受拘束，且投標人為符合招
      標條件而支出之費用，為其必要之成本，由投標人自行負
      擔為業界慣例，況原告僅為進入複選之三家廠商其中之一
      ，落敗機會高達三分之二，自不得請求被告補償。
    ４參加初選僅需提出企劃書即可，原告主張所支出之費用除
      金額共五萬元之費用為企劃書相關者外，其餘部分均與企
      劃書無關，非必要支出，顯係過度支出，而與常情有違，
      且原告委託林憶涵製作企劃書費用分為三筆，如何證明為
      本件企劃書所支出之成本。
    ５本件兩造間並無契約關係，被告亦無辦理複選之義務，被
      告行慶為十月五日，辦理本件採購之初確因時間設計不良
      、過於緊迫而有疏失，因考量行慶已過，停辦本件採購，
      於原告委請律師發函詢問前亦未通知原告，或許於道義上
      有所失衡，但非故意以背於國民一般道德觀念、善良風俗
      之方式加損害於原告，原告依民法第一百六十五條之一、
      第二百二十六條、第一百八十四條第一項之規定請求被告
      賠償，自無理由等語，資為抗辯。
三、原告主張之事實，業據提出空白被告「九十五年度電視媒體
    廣告短片製作及託播採購」契約、被告「九十五年度電視媒
    體廣告短片製作及託播採購須知」暨附件「企劃書需求事項
    及評選說明」、收件字條、被告95.12.06合金總業字第０九
    五００三四四四六號函、信封、被告96.02.13合金總業字第
    ０九六０００五一三０號函、提案費用總表、付款證明單、
    自動付款交易明細表、勞務報酬領據、統一發票、請款單為
    證，核屬相符，上開證據之真正，並經被告當庭辨識後坦認
    無訛，應堪信為真實，但原告之主張均為被告否認。
四、茲分述如下：
（一）兩造不爭執之事實：
    １被告於九十五年九月間辦理「九十五年度電視媒體廣告短
      片製作及託播採購」，採購企業形象廣告一支、財富管理
      形象廣告一支，執行時程自訂約日起六個月內，媒體廣告
      託播時間之配置，由應徵廠商於媒體企劃項目中提出，其
      中企業形象廣告為配合被告六十週年慶活動，安排於同年
      十月至十一月連續播出，採購預算為二千萬元。
    ２原告於九十五年九月二十一日下午五時前將投標文件送交
      被告、參與被告上述採購之徵選，於同年月二十八日通過
      第一階段資格審查，投標廠商共三家，均進入複選。
    ３原告曾支出提案及文案企劃費用、企劃書、配音、錄音、
      腳本繪製執行等製作、媒體排程製作費、執行企劃費共八
      十二萬五千九百六十元。
    ４被告於同年十二月六日以函文告知原告「因行慶已過，繼
      續進行原採購標的已顯不能達原採購之預期目的，擬停止
      招標事宜」，未辦理「九十五年度電視媒體廣告短片製作
      及託播採購須知」所載之公開評選複選程序，而被告之行
      慶為十月五日。
    ５被告「九十五年度電視媒體廣告短片製作及託播採購須知
      」第三條規定「投標廠商應先通過資格審查，再參加公開
      評選，由本行按評定之優勝廠商序位依次辦理議價」，投
      標須知附件一「企劃書需求事項及評選說明」第八點第(一)
      至(四)項規定：「(一)為辦理評選工作，由本行相關單位代表
      組成『評選委員會』；(二)評選分為初選及複選二階段：I
      初選：（１）時間及地點：九十五年九月二十八日下午二
      時於本行七樓會議室。（２）應徵廠商資格經審查合格者
      ，本行就應徵廠商所提供之企劃書，分發評選委員以書面
      方式進行審查評選‧‧‧評選出序位合計數最低之前五家
      廠商為初選入圍之廠商‧‧‧如投標廠商在五家以內（含
      ）時，則不辦初選，全部進入複選‧‧‧（４）初選評審
      結果及複選時間、地點，由本行通知應徵廠商。II複選：
      （１）初選入圍之廠商應按指定之時間及地點出席‧‧‧
      （２）初選入圍之廠商應就所提企劃書及腳本內容對本案
      委員會進行簡報‧‧‧並接受委員會有關問題之詢答‧‧
      ‧（３）複選時，評選委員依前款評選之方式評定序位‧
      ‧‧序位合計數最低者，即為第一優勝廠商‧‧‧(三)初、
      複選評選結果，應有委員總額二分之一以上出席，出席委
      員過半數之同意行之。(四)參選廠商於參選過程中所支付之
      任何費用，本行概不予補償」。
（二）原告得否依民法第一百六十五條之一、第二百二十六條規
      定請求被告賠償部分
    １按以廣告聲明對完成一定行為之人給與報酬者，為懸賞廣
      告，廣告人對於完成該行為之人，負給付報酬之義務；因
      完成前條之行為而可取得一定之權利者，其權利屬於行為
      人；以廣告聲明對完成一定行為，於一定期間內為通知，
      而經評定為優等之人給與報酬者，為優等懸賞廣告，廣告
      人於評定完成時，負給付報酬之義務，民法第二編第一章
      第一節第一款契約第一百六十四條第一項、第一百六十四
      條之一前段、第一百六十五條之一定有明文。
    ２而本件被告「九十五年度電視媒體廣告短片製作及託播採
      購須知」第三條規定「投標廠商應先通過資格審查，再參
      加公開評選，由本行按評定之優勝廠商序位依次辦理議價
      」，投標須知附件一「企劃書需求事項及評選說明」第八
      點規定為辦理評選工作，由被告相關單位代表組成『評選
      委員會』，評選分為初選及複選二階段，初選於九十五年
      九月二十八日下午二時在被告七樓會議室由被告就應徵廠
      商所提供之企劃書分發評選委員以書面方式進行審查評選
      ，複選由初選入圍之廠商按被告指定之時、地就所提企劃
      書及腳本內容對本案委員會進行簡報並接受委員會有關問
      題之詢答，由評選委員評定序位，決定第一優勝廠商，有
      被告「九十五年度電視媒體廣告短片製作及託播採購須知
      」暨附件「企劃書需求事項及評選說明」附卷可稽，且經
      兩造陳述明確，前已述及，是本件被告「九十五年度電視
      媒體廣告短片製作及託播採購須知」並非聲明對完成一定
      行為之人或經評定為優等之人即給與報酬，與懸賞廣告之
      規定已屬有間。
    ３又縱認被告「九十五年度電視媒體廣告短片製作及託播採
      購須知」性質為民法第一百六十五條之一所定之優等懸賞
      廣告，本件原告僅通過初選進入複選階段，且通過初選、
      進入複選階段之廠商共有三家，此亦經兩造供承不諱，原
      告尚非經評定為優等之人，本無從依被告「九十五年度電
      視媒體廣告短片製作及託播採購須知」為議價、締約之請
      求，亦即被告尚非該懸賞廣告之債務人，原告亦非該懸賞
      廣告之債權人，原告依民法第一百六十五條之一、第二百
      二十六條規定請求被告賠償，難認有據。
（三）原告得否依民法第一百八十四條第一項之規定請求被告賠
      償部分
    １因故意或過失，不法侵害他人之權利者，負損害賠償責任
      ；故意以背於善良風俗之方法，加損害於他人者亦同，民
      法第一百八十四條第一項固有明文。但侵權行為以行為人
      之行為有故意或過失為要件，乃近代民事法確定之原則，
      故凡有理性的社會人，如已盡其個人必要的注意，即得自
      由活動，對於他人所生損害，苟無故意或過失，即不負賠
      償責任，是為「自己責任原則」或「個人責任原則」；而
      法人，並不能獨自行為，自無故意或過失可言，最高法院
      七十三年度台上字第五九三號著有裁判可資參照，是法人
      不負民法第一百八十四條、第一百八十五條、第一百九十
      五條之賠償責任，至於是否須負第一百八十八條僱傭人之
      「中間責任」及第二百二十四條債務人之「代償責任」則
      屬另一問題，最高法院、臺灣高等法院迭著有裁判闡釋甚
      明。
    ２本件被告為法人（股份有限公司），此為原告所不爭，揆
      諸上揭法條、說明，被告不能獨自行為，無故意或過失之
      可言，原告逕依民法第一百八十四條第一項之規定請求被
      告賠償，亦非有據。
（四）綜上所述，本件被告「九十五年度電視媒體廣告短片製作
      及託播採購須知」性質與民法第一百六十五條之一懸賞廣
      告間已屬有間，縱認本件採購得適用或類推適用民法第一
      百六十五條之一之規定，原告亦非經評定為優等之人，尚
      未取得議價、締約權，又被告為法人，不能獨自行為，無
      故意或過失可言，原告依民法第一百六十五條之一、第二
      百二十六條、第一百八十四條第一項規定請求被告賠償所
      支出之成本一百一十萬五千九百六十元，及自九十六年二
      月十四日起至清償日止，按週年利率百分之五計算之利息
      ，洵屬無據，不應准許，其假執行之聲請亦失所附麗，爰
      併駁回之。
五、本件事證已臻明確，兩造其餘攻擊防禦方法及所提證據，於
    判決結果不生影響，爰不一一論列，併此敘明。
據上論結，本件原告之訴無理由，依民事訴訟法第七十八條，判
決如主文。
中    華    民    國    97    年    8     月    25    日
                    民事第一庭  法  官  洪文慧
上列正本核與原本無異。
如不服本判決，得於判決送達之翌日起二十日內，以書狀敘述理
由，向本庭提起上訴。
中    華    民    國    97    年    8     月    25    日
                                書記官  林芝儀


司法院資訊處製作；財團法人民間司法改革基金會備份。
